【裁判字號】    97,上,100
【裁判日期】    970701
【裁判案由】    損害賠償
【裁判全文】
臺灣高等法院臺中分院民事判決  97年度上字第100號
上  訴  人
即被上訴人  乙○○
                        樓
訴訟代理人  陳昭全律師
被上訴人
即上訴人    聯駿通運有限公司
法定代理人  丙○○
訴訟代理人  劉憲璋律師
複代理人    賴書貞律師
被上訴人    丁○○
被上訴人    意宜交通股份有限公司
法定代理人  甲○○
上列當事人間請求損害賠償事件，上訴人乙○○及聯駿通運有限
公司對於中華民國97年1月17日臺灣臺中地方法院96年度重訴字
第34號第一審判決，各自提起上訴，上訴人乙○○並為擴張請求
，本院於民國97年6月17日言詞辯論終結，判決如下：
    主  文
被上訴人丁○○、聯駿通運有限公司應再連帶給付上訴人乙○○
新台幣壹萬玖仟柒佰貳拾捌元及被上訴人丁○○自民國九十七年
二月十六日起，被上訴人聯駿通運有限公司自民國九十七年二月
二十日起，均至清償日止，按週年利率百分之五計算之利息。
乙○○之上訴駁回。
聯駿通運有限公司之上訴駁回。
第二審訴訟費用關於乙○○上訴部分，由乙○○負擔；關於聯駿
通運有限公司上訴部分，由聯駿通運有限公司負擔；第二審訴訟
費用關於乙○○擴張請求部分，由丁○○、聯駿通運有限公司連
帶負擔。
    事實及理由
壹、程序方面：
一、按訴狀送達後，原告不得將原訴變更或追加他訴，但擴張或
    減縮應受判決事項之聲明者，不在此限，民事訴訟法第255
    條第1項第3款定有明文；又上開規定，於第二審訴訟程序，
    亦有適用，民事訴訟法第446條第1項亦定有明文。本件上訴
    人乙○○於原審起訴請求醫療費用363,296元，嗣上訴本院
    後，再擴張請求被上訴人連帶給付復健醫療費用19,728元，
    核屬擴張應受判決事項之聲明，與首揭規定相符，應予准許
    ，合先敘明。
二、被上訴人丁○○、意宜交通股份有限公司（下稱意宜公司）
    經合法通知，均未於言詞辯論期日到場，核無民事訴訟法第
    386條各款所列情形，爰依上訴人乙○○之聲請，由其一造
    辯論而為判決。
貳、實體方面：
一、上訴人即被上訴人乙○○（下稱上訴人）主張：
（一）上訴人乙○○於原審主張謂以：
      被上訴人丁○○係為被上訴人即上訴人聯駿通運有限公司
      （下稱聯駿公司）運送貨物之大貨車駕駛，於民國（下同
      ）95年1月2日15時55分許，駕駛車號ＧＺ─449號大貨車
     （當時係登記於被上訴人意宜公司名下），沿臺中縣沙鹿
      鎮○○路○○道往梧棲、大雅方向行駛，途經同縣鎮○○
      路與三民路之交岔路口時，理應注意遵守道路交通標誌、
      標線指示及注意行駛時之車前狀況，並隨時採取必要之安
      全措施，且依當時路況、天候又無不能注意之情事，竟疏
      於注意在前開中棲路之快車道，畫有僅能直行之標線及禁
      止逕由該快車道右轉三民路之標誌（即欲右轉三民路者，
      須在中棲路、三民路之交岔路口前之上一路口進入慢車道
      始得轉向），仍貿然自前開中棲路快車道逕自右轉三民路
      ，亦疏未注意行駛時之車前狀況，並隨時採取必要之安全
      措施，前開大貨車之右前車頭因而撞擊當時亦沿前開中棲
      路慢車道直行至前開交岔路口、欲通過該交岔路口往中棲
      路直行之上訴人所騎乘車號ＣＱＪ─652號重型機車，致
      上訴人人車倒地而受有右側骨股、脛腓骨開放性骨折等傷
      害，進而截除右腿下肢而受有重傷害。而被告丁○○於上
      述行為時，係受被上訴人聯駿公司選任，依其指示，為其
      處理貨物運送之工作，客觀上而言確係被上訴人聯駿公司
      之受僱人，又被上訴人丁○○駕駛之大貨車車籍資料車主
      名稱為被上訴人意宜公司，車身亦噴有意宜公司名稱，外
      觀上應係被上訴人意宜公司受僱人，則被上訴人聯駿公司
      、意宜公司自應負民法第188條之僱用人責任。為此依侵
      權行為之法律關係請求被上訴人丁○○、聯駿公司、意宜
      公司連帶賠償下列費用：(1)醫療費用363296元、(2)看護費
      用260000元（計算式：每日2000元×130日）、(3)義肢費
      用0000000元（裝置費用451500元，每3年更換1次，共須
      更換9次），(4)勞動能力損失0000000元（自95年1月2日事
      故發生上訴人52歲開始至60歲退休尚有8年工作期間，以
      每年所得439134元、減少勞動能力60%計算，合計0000000
      元、(5)精神慰撫金0000000元。並聲明求為判決：被上訴
      人丁○○、聯駿公司、意宜公司應連帶給付上訴人7,000,
      000元，及自起訴狀繕本送達翌日起至清償日止，按年息
      百分之五計算之利息等語。
（二）上訴人於本院補充陳述:
  １、上訴人自遭此車禍事件後，迄今仍需持續每個月至醫院復
      健治療，原審判命80萬元之慰撫金實難彌補上訴人之精神
      上損害，爰再上訴請求70萬元之精神慰撫金。另上訴人迄
      今再支付復健醫療費用19728元，爰於上訴時擴張請求此
      部分之復健醫療費用。
  ２、被上訴人丁○○既稱其購買該車是靠行在聯駿公司，但尚
      未從被上訴人意宜公司之名義辦理過戶登記，意即僅係該
      車輛尚未登記為聯駿公司之名義，然實際上被上訴人丁○
      ○仍係靠行於聯駿公司，由被上訴人丁○○駕駛車輛幫聯
      駿公司運送聯駿公司所承包之工程、貨物，聯駿公司再以
      按件計酬之方式取得實際上靠行之利益、費用，此時或未
      名義上靠行於聯駿公司，然卻有實際靠行於聯駿公司之事
      實。又聯駿公司亦不否認其與被上訴人丁○○約定有如何
      運送貨物，計算報酬之靠行關係，則依其靠行性質、被上
      訴人丁○○之工作內容亦與聯駿公司司機之工作內容相同
      ，實際上被上訴人丁○○自有由聯駿公司所使用，為之服
      勞務及受其監督之事實。
  ３、聯駿公司之營業項目為「汽車貨運業」，此有聯駿公司之
      變更登記事項卡可稽，因此聯駿公司需僱有員工來執行運
      送貨物之工作，縱使聯駿公司辯稱「係因貨源運送不完，
      請丁○○幫忙運送」，然被上訴人丁○○所從事工作與聯
      駿公司之員工相同，均係駕駛車輛運送貨物，且均係受聯
      駿公司選任，依其指示，於特定之時間至指定之地點運送
      貨物，聯駿公司乃係藉被上訴人丁○○之手擴大其公司營
      運範圍，何以工作內容並無不同，被上訴人丁○○卻非聯
      駿公司之受雇人。 丁○○係受聯駿公司選任，依其指示
      ，為其處理貨物運送之工作，客觀上而言，被上訴人丁○
      ○應係聯駿公司之受僱人，則聯駿公司自負有民法第188
      條之僱用人責任。再由被上訴人丁○○於台灣台中地方法
      院刑事庭之供述可知，被上訴人丁○○於94年11月之後便
      開始幫忙聯駿公司運貨，報酬係按件計酬，案發當天係聯
      駿公司因有載砂石之生意，便叫被上訴人丁○○去載砂石
      ，被上訴人丁○○載完砂石欲返回聯駿公司途中發生車禍
      ，由此顯見被上訴人丁○○乃係被動接受聯駿公司之指揮
      而前往指定處所載運聯駿公司所接洽生意，外觀上係為聯
      駿公司服勞務，且於服完勞務後均再返回聯駿公司，被上
      訴人丁○○於客觀上既經聯駿公司使用為其服勞務而受聯
      駿公司之指示、安排實施勞務之時間、地點，應屬受僱人
      ，則被上訴人丁○○於上班時間駕駛車輛之行為，於客觀
      上應足認定為執行職務之行為，因其過失行為所致上訴人
      之損害，聯駿公司即應負民法第188條之僱用人責任。
  ４、被上訴人意宜公司於該答辯中隻字未提售車予被上訴人丁
      ○○之事，渠等二人之供述互有矛盾，且其於該答辯中所
      提之對帳單僅至93年6月30日，與案發時間並不吻合。
二、被上訴人聯駿公司抗辯：
（一）聯駿公司於原審抗辯謂以：上訴人主張被上訴人丁○○所
      駕前開大貨車靠行於被上訴人聯駿公司及依被上訴人聯駿
      公司指示至指定地點運送貨物之事實，僅憑被上訴人丁○
      ○之說明即認定，被上訴人聯駿公司僅是委任丁○○載運
      貨物，與委任其餘運送業者載運貨物應無不同，不能認定
      有僱傭關係存在，被上訴人丁○○所駕大貨車及此次所載
      貨物均非被上訴人聯駿公司所有，故被上訴人不得依民法
      第188條規定請求被上訴人聯駿公司負損害賠償責任。且
      在一般道路通常情形可能發生之危害及應採取必要措施，
      屬職業駕駛人之專業領域，不應強令被上訴人聯駿公司之
      事業單位負擔超過其能力之義務。本件是路口號誌設計不
      良，請求依與有過失減輕被上訴人賠償金額等語。
（二）聯駿公司於本院補充抗辯如下：
  １、按目前交通事業所稱之「靠行」，係指出資人以該交通事
      業經營人之名義購買車輛，並以該交通事業經營人名義參
      加營運，而交通事業經營人向該靠行人（出資人）收取費
      用，以資營運者。而本件肇事車輛，並非登記於聯駿公司
      名下，聯駿公司亦未向丁○○收取任何費用，該大貨車車
      籍資料仍屬意宜公司所有，且車身噴有意宜公司名稱，客
      觀上，聯駿公司於形式上不具有借予營業名義之外觀，依
      一般社會觀念，該大貨車應屬意宜公司所有，該車輛之司
      機即係受僱為該交通公司服勞務，而與聯駿公司無關。其
      次，雖本件肇事大貨車之牌照目前被註銷，然將來該車要
      重新領牌及相關手續，聯駿公司亦無權代為辦理，悉應由
      意宜公司代實際車主申辦。是以，聯駿公司顯然與實務上
      所稱之「靠行」車行截然不同，原審認定丁○○係「靠行
      」於聯駿公司，命聯駿公司負僱用人責任，即有違誤。
  ２、依丁○○於肇事後多次陳述內容可證聯駿公司與丁○○間
      並無僱傭關係。按所謂「僱傭」，係指受僱人為僱用人服
      勞務之契約而言，僱傭之目的僅在受僱人單純提供勞務，
      有如機械，對於服勞務之方法毫無自由裁量之餘地。而本
      件丁○○就是否載運聯駿公司之貨物、數量若干、報酬多
      少、運送方式、運送路線等情，仍有獨立性及自主權，並
      非全由聯駿公司決定，其性質應為一般之運送契約或者為
      民法第490條之承攬契約，與民法之僱傭關係性質顯然有
      別。再者，參以丁○○個人所得資料，丁○○於94年度向
      聯駿公司領取之薪資數額不過58582元，比丁○○同年度
      自久大貨運股份有限公司領取之薪資97446元還少，亦可
      證明丁○○受僱於聯駿公司之期間甚短。丁○○94年11月
      買車以後，雙方之法律關係只是單純之承攬運送契約而已
      ，自無民法第188條之適用。
  ３、原審就上訴人乙○○所請求精神上損害賠償，業已斟酌各
      項因素，其判決認定數額應無不當。
三、被上訴人意宜公司未於言詞辯論期日到場，惟提出書狀抗辯
    略以：被上訴人丁○○所駕前開大貨車，係訴外人陳清傳將
    車輛靠行於被上訴人意宜公司，被上訴人意宜公司並未僱用
    丁○○，上訴人乙○○不得依民法第188條之規定請求被上
    訴人意宜公司負損害賠償責任。且被上訴人丁○○自承其係
    靠行於被上訴人聯駿公司按日計酬，故丁○○與聯駿公司間
    於主觀上與客觀上皆有僱傭關係；被上訴人意宜公司則與丁
    ○○及被上訴人聯駿公司無任何關係等語。
四、原審判命被上訴人丁○○、聯駿通運有限公司應連帶給付上
    訴人乙○○4,272,702元及被上訴人丁○○自95年9月26日起
    ，被上訴人聯駿通運有限公司自95年9月23日起，均至清償
    日止，按週年利率5%計算之利息；並駁回上訴人乙○○其餘
    之訴。
（一）上訴人乙○○就原審判決其敗訴部分，提起上訴，並上訴
      聲明：
  １、原判決關於駁回上訴人對被上訴人丁○○、聯駿通運有限
      公司在第一審70萬元及其法定利息部分之訴、命負擔該部
      分之訴訟費用之裁判，及駁回上訴人對意宜交通股份有限
      公司在第一審4,972,702元及其法定利息部分之訴、命負
      擔該部分之訴訟費用之裁判均廢棄。
  ２、前開廢棄部分，被上訴人丁○○、聯駿通運有限公司應再
      連帶給付上訴人719,728元，及其中70萬元自95年9月26日
      起，其餘部分自本訴狀送達翌日起，均自清償日止，按年
      息百分之五計算之利息。
  ３、前廢棄部分，被上訴人意宜交通股份有限公司應與被上訴
     人丁○○、聯駿通運有限公司連帶給付上訴人4,992,120元
     ，及其中4,972,702元自95年9月26日起，其餘部分，自本
     訴狀送達翌日起，均自清償日止，按年息百分之五計算之
     利息。
  ４、第一審廢棄部分及上訴費用由被上訴人負擔。
  ５、第二、三、四項請求，請准供擔保宣告假執行。
    （上訴人於原審請求被上訴人連帶給付7,000,000元及法定
    利息，經原審判命被上人丁○○、聯駿通運有限公司應連帶
    給付上訴人乙○○4,272,702元及法定利息，並駁回上訴人
    乙○○其餘2,727,298元本息部分之請求；上訴人乙○○僅
    就其中700,00元本息部分提起上訴；另2,027,298元本息部
    分，未據聲明不服，已告確定）。
  被上訴人聯駿公司答辯聲明：
  １、乙○○之上訴駁回。
  ２、上訴費用由上訴人乙○○負擔。
  ３、如受不利判決，請准供擔保宣告免予假執行。
  被上訴人意宜公司答辯聲明：
  １、乙○○之上訴駁回。
  ２、上訴費用由上訴人乙○○負擔。
  ３、如受不利判決，請准供擔保宣告免予假執行。
（二）被上訴人聯駿公司就原審為其敗訴部分提起上訴，並上訴
      聲明:
  １、原判決不利於聯駿公司部分廢棄。
  ２、上開廢棄部分，乙○○在第一審之訴及假執行之聲請均駁
      回。
  ３、第一、二審訴訟費用由乙○○負擔。
   乙○○答辯聲明：
  １、聯駿公司之上訴駁回。
  ２、上訴費用由聯駿通運有限公司負擔。
（三）被上訴人丁○○就原審判命給付部分，未據聲明不服，已
      告確定。
五、本件經上訴人乙○○、被上訴人丁○○、聯駿公司於原審及
    上訴人乙○○、被上訴人聯駿公司於本院到庭整理不爭執事
    實及爭點如下：
（一）不爭執事實：
（１）丁○○於九十五年一月二日十五時五十五分許，駕駛車號
      ＧＺ─四四九號大貨車，沿臺中縣沙鹿鎮○○路○○道往
      梧棲、大雅方向行駛，途經同縣鎮○○路與三民路之交岔
      路口時，疏於注意在前開中棲路之快車道，畫有僅能直行
      之標線及禁止逕由該快車道右轉三民路之標誌（即欲右轉
      三民路者，須在中棲路、三民路之交岔路口前之上一路口
      進入慢車道始得轉向），仍貿然自前開中棲路快車道逕自
      右轉三民路，亦疏未注意行駛時之車前狀況，並隨時採取
      必要之安全措施，前開大貨車之右前車頭因而撞擊當時亦
      沿前開中棲路慢車道直行至前開交岔路口、欲通過該交岔
      路口往中棲路直行之乙○○所騎乘車號ＣＱＪ─六五二號
      重型機車，致乙○○人車倒地而受有右側骨股、脛腓骨開
      放性骨折等傷害，進而截除右腿下肢而受有重傷害。丁○
      ○因上開業務上之過失傷害人致重傷行為，經臺灣臺中地
      方法院刑事判決判處有期徒刑伍月，得易科罰金；嗣經本
      院刑事庭判決處有期徒刑八月，減為有期徒刑四月確定在
      案。
（２）本件大貨車於事發當時登記於被上訴人意宜公司名下。
（３）車禍發生當天，被上訴人丁○○所欲載運之貨物，是被上
      訴人聯駿公司安排其前往載貨；送貨完畢要返回聯駿公司
      途中，發生系爭車禍。
（４）上訴人乙○○每日看護費用按2000元計算。
（５）上訴人乙○○減少勞動能力60%。
（６）原審判決認定上訴人乙○○得請求：１、醫療費用363,29
      6元，２、自95年1月10日起至同年5月19日止之看護費260
      ,000元，３、9次更換義肢金額2,113,440元，４、自95年
      1月2日事故發生時起算至60歲退休，勞動能力減損1,735,
      966元。
（７）上訴人乙○○擴張請求復健費用19,728元。
（８）上訴人乙○○已領取強制責任保險金額100萬元。
（二）、本件爭點：
（１）被上訴人聯駿公司是否為民法第188條之僱用人？
（２）被上訴人意宜公司是否為民法第188條之僱用人？
（３）上訴人乙○○得請求之慰撫金數額為何？
六、得心證之理由：
（一）被上訴人聯駿公司是否為民法第188條之僱用人？
（１）按受僱人因執行職務，不法侵害他人之權利者，由僱用人
      與行為人連帶負損害賠償責任。但選任受僱人及監督其職
      務之執行已盡相當之注意或縱加以相當之注意而仍不免發
      生損害者，僱用人不負賠償責任。民法第184條第1項前段
      、第188條第1項定有明文。該條規定僱用人之責任，其立
      法精神重於保護經濟上之弱者，增加被害人或得依法請求
      賠償之第三人之求償機會。觀乎其設有舉證責任轉換及衡
      平責任之規定自明。僱用人之連帶賠償責任，既係為保護
      被害人，避免被害人對受僱人請求賠償，有名無實，而設
      之規定，故此之所謂受僱人，並非僅限於僱傭契約所稱之
      受僱人，凡客觀上被他人使用，為之服勞務而受其監督者
      ，均係受僱人。所謂受僱人因執行職務不法侵害他人之權
      利，不僅係指受僱人因執行其所受命令，或委託之職務自
      體，即非僅限於僱佣契約所稱之受僱人，凡客觀上被他人
      使用為之服勞務而受其監督者均係受僱人；最高法院著有
      42年臺上字第1224號、57年臺上字第2032號、86年台上字
      第1497號判例足資參照。故民法第188條僱用人責任，既
      係為保護被害人而設，該條所稱之受僱人，應從寬解釋，
      並非僅限於僱傭契約所稱之受僱人，凡客觀上被他人使用
      為之提供勞務而受其監督者均屬之，亦即僅須在外觀上具
      有選任、監督關係，即可認定為受僱人，並不受當事人主
      觀上所認定之影響（最高法院93年度台上字第2516號判決
      參照）。
（２）被上訴人聯駿公司雖否認其應負民法第188條僱用人責任
      云云，惟查，被上訴人丁○○於台灣台中地方法院95年度
      交易字第536號被訴過失重傷害刑事案件審理時，明確陳
      稱：「…本案大貨車是登記在意宜交通股份有限公司，負
      至人姓名我不清楚，我並非受僱於該公司，是因為車子是
      從意宜公司購買的尚未辦理過戶，所以車子還登記在意宜
      公司的名下，…，我在94年11月買車子之後是靠行，是靠
      在聯駿通運公司，聯駿公司有負責中科方面的工程，把貨
      物交給我們運送，我就是開本案的大貨車幫聯駿公司運貨
      ，報酬以論件計酬，平均每個月聯駿公司會給付我大約四
      、五萬元的報酬。但是我的勞保並沒有加入在聯駿公司底
      下，我從94年11月買車之後就幫聯駿公司運貨」（見上開
      刑事卷第14頁）「事故發生時，我是駕駛GZ-449號大貨車
      ，已經從沙鹿鎮○○○路送貨回來，我當時要回大甲的聯
      駿公司把我的大貨車放在該公司，當天我是送砂石到沙鹿
      鎮○○○路，我那台大貨車是砂石車，當天是聯駿公司接
      到載砂石的生意，聯駿公司就叫我去載砂石，載砂石到沙
      鹿鎮○○○路就是人家工地要用砂石」等語 (見同卷第26
      頁）；被上訴人聯駿公司訴訟代理人於原審亦陳稱：「聯
      駿公司是自己買車、自己請司機運貨，不讓人靠行，若真
      要靠行，聯駿公司就和司機言明車輛是司機的，公司只是
      特定的貨物讓司機運送，到時候依據載運之貨物算錢，車
      輛的油料、保險、燃料稅、牌照稅都需司機自己負擔。被
      上訴人丁○○過去原本在聯駿公司擔任司機領取固定薪水
      ，因為嫌薪水太少，董事長丙○○才向被上訴人丁○○建
      議不然他自己買車，照這種方式載運特定貨物算錢。」等
      語（見原審卷第115頁）；足見被上訴人丁○○原係受僱
      於被上訴人聯駿公司領取固定薪資，嗣為增加收入，乃聽
      取聯駿公司董事長之建議，自94年11月起自行購買車輛，
      依聯駿公司所採「靠行」方式，與聯駿公司言明按運送數
      量計算報酬，惟因系爭大貨車尚未辦理過戶，所以仍登記
      在意宜公司的名下；再參以聯駿公司之營業項目為「汽車
      貨運業」，此有聯駿公司之變更登記事項卡可稽；則聯駿
      公司本需僱用員工執行運送貨物之工作，被上訴人丁○○
      後來雖自行購車運送，惟其所從事工作與原受僱於聯駿公
      司時相同，均係駕駛車輛運送貨物，且均係受聯駿公司選
      任，依其指示，於特定之時間至指定之地點運送貨物，聯
      駿公司顯係藉被上訴人丁○○之手擴大其公司營運範圍。
      至被上訴人丁○○是否領取固定薪資，或由雙方言明按運
      送數量計算報酬，僅報酬計算方式不同，不影響其客觀上
      為被上訴人聯駿公司服勞務之認定。且本件肇事當日，聯
      駿公司因有載砂石之生意，遂叫被上訴人丁○○載運砂石
      至指定地點，被上訴人丁○○載完砂石欲返回聯駿公司途
      中發生車禍；益見被上訴人丁○○確係接受聯駿公司之指
      示前往指定處所載運聯駿公司所接洽生意，外觀上係為聯
      駿公司服勞務，且於服完勞務後再返回聯駿公司，被上訴
      人丁○○於客觀上自有由聯駿公司使用，為之服勞務及受
      其監督之事實，應屬聯駿公司之受僱人；故被上訴人聯駿
      公司應依民法第188條規定，負僱用人責任，堪以認定。
（３）被上訴人丁○○駕駛聯結車依被上訴人聯駿公司之指示載
      貨肇事，被上訴人聯駿公司復不能舉證證明其選任被上訴
      人丁○○及監督其職務之執行，已盡相當之注意或縱加以
      相當之注意而仍不免發生本件之損害，自亦應與被上訴人
      丁○○負連帶賠償責任。
（二）被上訴人意宜公司是否為民法第188條之僱用人？
（１）上訴人雖主張被上訴人意宜公司亦應負僱用人責任云云；
      並以系爭大貨車車籍資料屬被上訴人意宜公司所有，且車
      身噴有意宜公司名稱為其依據。惟被上訴人意宜公司抗辯
      ：被上訴人丁○○所駕前開大貨車，係訴外人陳清傳將車
      輛靠行於被上訴人意宜公司，被上訴人意宜公司並未僱用
      被上訴人丁○○，對被上訴人丁○○之過失行為，自不負
      民法第188條之僱傭人責任等語。
（２）按民法第188條所稱之受僱人，固非僅限於僱傭契約所稱
      之受僱人，凡客觀上被他人使用，為之服勞務而受其監督
      者，均係受僱人；惟必以客觀上具有被他人使用為之提供
      勞務而受其監督者，始屬之。查，被上訴人意宜公司抗辯
      係訴外人陳清傳將系爭肇事車輛靠行於被上訴人意宜公司
      等情，已據提出訴外人陳清傳之靠行資料為憑（見原審95
      年度交附民字第327號卷第15、16頁）。且系爭大貨車之
      車籍資料記載牌照狀態為「逾檢註銷」，有車資查詢資料
      在卷可憑（見原審卷第120頁），而汽車不依限期參加定
      期檢驗，經公路監理機關依道路交通管理條例第17條第1
      項規定裁處逾檢註銷處分者，應檢具相關證件，並同時繳
      清積欠之稅、費及違規罰款，辦理註銷執行手續，再重新
      驗車（同一車輛）合格後領牌方可繼續使用；而系爭大貨
      車於94年10月31日逾檢註銷牌照迄今尚未辦理註銷執行異
      動手續等情，有交通部公路總局新竹區監理所96年11月16
      日竹監車字第0960018225號函覆原審在卷可憑（見原審卷
      第263、264頁）。再依被上訴人丁○○於刑事案件審理時
      陳稱：「…本案大貨車是登記在意宜交通股份有限公司，
      負責人姓名我不清楚，我並非受僱於該公司，是因為車子
      是從意宜公司購買的尚未辦理過戶，所以車子還登記在意
      宜公司的名下，…，我在94年11月買車子之後是靠行，是
      靠在聯駿通運公司…」等語，於原審陳稱：「是我向意宜
      公司以19萬元購買系爭貨車，是新竹的施先生介紹，當時
      支付現金，沒有訂立契約，手續也還沒有完全辦好就發生
      本件車禍，行照已經交給我，我沒有在意宜公司運送過」
      等語（見原審卷第113頁），被上訴人聯駿公司訴訟代理
      人則稱：「車籍資料內有記載逾檢註銷，可能是陳清傳已
      經不想再跑車，所以把車子賣回給意宜公司，因為意宜公
      司還沒找到下一個要購買的人，所以讓監理單位逾檢註銷
      ，可以減去保險、稅金等費用」等語（見原審卷第115頁
      ）；足見被上訴人丁○○向被上訴人意宜公司購買系爭大
      貨車後即欲靠行聯駿公司，並替聯駿公司載貨，惟因系爭
      大貨車尚未辦理過戶，所以仍登記在意宜公司的名下；故
      被上訴人意宜公司與被上訴人丁○○間，就系爭大貨車僅
      有買賣關係存在；被上訴人丁○○自始均未曾為被上訴人
      意宜公司使用而為之服勞務，亦未受被上訴人意宜公司之
      選任或監督；自難僅憑系爭大貨車車籍資料尚屬被上訴人
      意宜公司名義，且車身仍噴有意宜公司名稱，即謂被上訴
      人丁○○客觀上有受被上訴人意宜公司使用及為其服勞務
      、受監督之事實；故被上訴人意宜公司辯稱其並非被上訴
      人丁○○之僱用人，即屬有據。上訴人主張被上訴人意宜
      公司亦應負民法第188條僱用人責任，為不足採。
（三）上訴人乙○○得請求之慰撫金數額為何？
（１）按因故意或過失不法侵害他人之權利者，負損害賠償責任
      ；另不法侵害他人之身體、健康，被害人雖非財產上損害
      ，亦得請求賠償相當之金額。民法第184條第l項、第195
      條第l項前段分別定有明文。次按精神慰撫金計算，應斟
      酌雙方身分資力與加害程度，及其他各種情形核定相當之
      數額，最高法院51年臺上字第223號判例意旨參照。本件
      上訴人乙○○因偶發之交通事故車禍事故而截肢，並經歷
      多次手術，遭此重創，其肉體及精神所受痛苦，不言可喻
      。查，上訴人乙○○為開南高中畢業，從事音響工作，名
      下房屋土地各2筆；被上訴人丁○○為大甲高工畢業，為
      職業司機，月入四、五萬元，名下無不動產；被上訴人聯
      駿公司係經營運送營業之公司，名下有汽車24輛，有稅務
      電子閘門財產所得調件明細表附卷可稽（見原審卷52至55
      頁、62頁、259至262頁）。本院斟酌上述兩造之身分、地
      位、經濟能力，及上訴人乙○○於本件車禍發生時年52歲
      ，正值壯年，因本件車禍而截肢、治療過程所受痛苦非輕
      等一切情狀，認被上訴人乙○○請求精神慰撫金以80萬元
      為適當，於此範圍內之請求為有理由，應予准許，超出部
      分之請求，則非正當，難予准許，應予駁回。
（四）按不法侵害他人身體或健康者，對於被害人因此喪失或減
      少勞動能力，或增加生活上之需要時，應負損害賠償責任
      ；民法第193條第l項分別定有明文。本件上訴人乙○○依
      民法第193條第l項規定，請求被上訴人丁○○、聯駿公司
      賠償之各項損害金額如下：
    上訴人於原審請求醫療費用363296元及於本院擴張請求復
      健醫療費用19728元部分，已據提出醫藥費收據等件為證
      ，且據被上訴人丁○○及被上訴人聯駿公司所不爭執，應
      予准許。
    看護費260000元：上訴人主張其自95年1月10日起至同年5
      月19日期間，因有由專人看護之必要而僱工看護130日、
      每日看護費用2000元，支出260000元等情，已據提出收據
      1紙為證（原審卷第35頁），復為被上訴人丁○○、聯駿
      公司所不為爭執，故上訴人此部分請求，應予准許。
    義肢費用0000000元：上訴人主張右膝上截肢須裝置義肢
      ，其尚有平均餘命28年應更換9次（3年1次），徵諸國立
      台灣大學醫學院附設醫院96年6月21日校附醫秘字第09600
      01989號函文記載「義肢依健保給付規定，三年可更換1次
      」（見原審卷第169頁），應屬合理。上訴人請求該9次更
      換義肢金額，每次以390000元計算，並依年別5%霍夫曼計
      算法扣除中間利息，其金額為0000000元，為被上訴人聯
      駿公司所不爭執，予以准許。
    勞動能力減損0000000元：上訴人因本件車禍受有前揭傷
      害，依據國立台灣大學醫學院附設醫院鑑定結果，上訴人
      損失平衡能力、負重能力及蹲姿能力，喪失工作能力60%
      （見原審卷第169頁）。上訴人主張按94年度平均每人國
      民所得439134元計算其薪資，經審酌上訴人係42年12月2
      日出生，已有相當工作資歷及智識能力，事故發生前為音
      響器材公司業務員，勞工保險投保薪資每月38200元，其
      僅請求按每年439134元（每月36595元）計算，尚屬相當
      。則上訴人以其95年1月2日事故發生時起算至60歲退休，
      以8年計算工作期間，並依年別5%霍夫曼計算法扣除中間
      利息後為0000000元，亦為被上訴人聯駿公司所不爭執，
      亦應准許。
    依上所述，上訴人所受損害，合計為0000000元（計算式
      ：363296＋19728＋260000＋0000000＋0000000＋800000
      ＝0000000）。
（五）按損害之發生或擴大，須被害人與有過失者，法院始得依
      民法第217條第1項規定減輕賠償金額或免除賠償金額。被
      上訴人聯駿公司於原審院審理時辯稱因該路口號誌設計不
      良，上訴人騎機車也須注意，所以與有過失云云。惟查本
      件肇事地點之中棲路快車道，畫有僅能直行之標線及禁止
      逕由該快車道右轉三民路之標誌（即欲右轉三民路者，須
      在中棲路、三民路之交岔路口前之上一路口進入慢車道始
      得轉向），有交通部公路總局第二區養護工程處臺中工務
      段95年10月17日覆函併附前開中棲路與三民路口示意圖（
      見刑案第一審卷46、47頁）及現場照片多紙（同上卷40、
      43、44、48頁）在卷可證。而上訴人於刑事案件第一審審
      理時證稱：其當時在中棲路慢車道上面往中棲路直走，騎
      到三民路口是紅燈有停下來，綠燈之後就往前走，當時被
      大貨車的前面從機車後方追撞，撞到後人車分開，等到有
      知覺時，右大腿整個都裂開，當時變綠燈之後，其是騎在
      整個機車群的最後一台等語（見同上卷第37頁）。依此以
      言，本件車禍發生原因顯係由於被上訴人丁○○駕駛大貨
      車，在前開中棲路之快車道，畫有僅能直行之標線及禁止
      逕由該快車道右轉三民路之標誌（即欲右轉三民路者，須
      在中棲路、三民路之交岔路口前之上一路口進入慢車道始
      得轉向）之路口，貿然自中棲路快車道右轉三民路，已違
      反規定在先，而其行進時慢車道已有因綠燈直行之機車，
      被上訴人丁○○復疏於注意行駛時之車前狀況，並隨時採
      取必要之安全措施，致前開大貨車之右前車頭撞擊上訴人
      所騎乘之機車，上訴人駕駛重機車應無肇事因素，自無與
      有過失可言。因認被上訴人聯駿公司請求依民法第217條
      規定減輕賠償責任，為無可採。
（六）按保險人依強制汽車責任保險法規定給付之保險金，視為
      加害人或被保險人損害賠償金額之一部分；加害人或被保
      險人受賠償請求時，得扣除之；強制汽車責任保險法第30
      條定有明文。上訴人乙○○自承已領取100萬元之強制汽
      車責任保險金，且為被上訴人丁○○、聯駿公司所不爭執
      ，是依上開說明，此等給付既均屬保險人依強制汽車責任
      保險法所為之保險給付項目，依法自應視為加害人損害賠
      償金額之一部份，是上訴人乙○○前開所得請求之金額，
      扣除保險給付後，剩餘0000000元（即0000000-0000000=0
      000000）。
七、綜上所述：
（一）上訴人乙○○於原審依侵權行為法律關係，請求被上訴人
      丁○○及被上訴人聯駿公司連帶賠償0000000元及自附帶
      民事訴訟起訴狀繕本送達翌日即被上訴人丁○○自95年9
      月26日起，被上訴人聯駿通運有限公司自95年9月23日起
      ，均至清償日止，按週年利率5%計算之法定遲延利息，即
      無不合，應予准許，至超過上開部分之請求，於法不合，
      不應准許；其假執行之聲請亦失所據，應併予駁回。原審
      就上開應准許金額，為上訴人乙○○勝訴之判決，並依兩
      造陳明分別酌定相當擔保金額為准免假執行之宣告，核無
      不合。被上訴人聯駿公司上訴意旨，就此部分，指摘原判
      決不當，求予廢棄，為無理由，應駁回其上訴。至原審就
      超過0000000元部分，為上訴人乙○○敗訴之判決，並無
      不合，上訴人乙○○就其中精神慰藉金70萬元部分提起上
      訴，其上訴意旨指摘原判決不當，求予廢棄改判，為無理
      由，應予駁回。
（二）上訴人乙○○於本院依侵權行為法律關係，擴張請求被上
      訴人丁○○及被上訴人聯駿公司再連帶賠償19728元並自
      上訴狀繕本送達翌日即被上訴人丁○○自97年2月16日起
      ，被上訴人聯駿通運有限公司自97年2月20日起，均至清
      償日止，按週年利率5%計算之法定遲延利息，即無不合，
      應予准許；爰判決如主文第一項所示。
八、本件事證已臻明確，兩造其餘之陳述、攻擊防禦方法及舉證
    ，經核均對本判決之結果，不生影響，爰不一一論述，附予
    敘明。
九、據上論結，本件上訴人乙○○之上訴為無理由，擴張之訴為
    有理由；被上訴人聯駿公司之上訴為無理由；依民事訴訟法
    第450條、第449條第1項、第78條、第85條第2項、第385條
    第1項前段、第463條，判決如主文。
中    華    民    國    97    年    7     月    1     日
                  民事第二庭    審判長法  官  邱森樟
                                      法  官  蔡秉宸
                                      法  官  翁芳靜
以上正本係照原本作成。
乙○○對意宜公司部分得上訴。
聯駿公司得上訴。
其餘不得上訴。
如對本判決上訴，須於收受判決送達後二十日內向本院提出上訴
書狀，其未表明上訴理由者，應於提出上訴後二十日內向本院提
出上訴理由書（須按他造人數附具繕本）。
上訴時應提出委任律師為訴訟代理人之委任狀。具有民事訴訟法
第四百六十六條之一第一項但書或第二項之情形為訴訟代理人者
，另應附具律師及格證書及釋明委任人與受任人有該條項所定關
係之釋明文書影本。
                                      書記官  許美惠
中    華    民    國    97    年    7     月    2     日
                                                      Ａ


司法院資訊處製作；財團法人民間司法改革基金會備份。
